【裁判字號】    97,訴,729
【裁判日期】    971021
【裁判案由】    確認債權存在
【裁判全文】
臺灣士林地方法院民事判決               97年度訴字第729號
原      告  龍景揚實業有限公司
                        號11.
法定代理人  乙○○
原      告  傑康清潔有限公司
法定代理人  甲○○
前列二人共同
訴訟代理人  徐嶸文律師
被      告  行政院衛生署八里療養院
法定代理人  丙○○
訴訟代理人  陳振東律師
訴訟代理人  王尊民律師
上列當事人間確認債權存在事件，本院於民國97年10月7 日言詞
辯論終結，判決如下：
    主  文
確認閩南營造有限公司對被告之工程保固金債權於新台幣壹佰貳
拾壹萬柒仟伍佰柒拾陸元範圍內存在。
原告其餘之訴駁回。
訴訟費用由被告負擔百分之八十五，餘由原告龍景揚實業有限公
司負擔百分之十二，原告傑康清潔有限公司負擔百分之三。
    事  實  及  理  由
一、原告部分：
(一)聲明：確認閩南營造有限公司 (下稱閩南公司)對 被告之工
    程保證金債權於新台幣（以下同）壹佰肆拾萬陸仟陸佰壹拾
    參元範圍內存在。
(二)陳述：
 1、原告龍景揚實業有限公司對訴外人閩南公司清償貨款強制執
    行事件，經鈞院97年執字第14294 號發執行命令，就閩南公
    司對於被告之工程款、保固金、保證金等債權在70萬元及自
    97年1 月19日起至清償日止，按年息百分之5 計算之利息及
    執行費5,600 元之範圍內，予以扣押，禁止閩南公司向被告
    收取債權或為其他處分，被告亦不得向閩南公司清償。惟被
    告聲明異議，稱其與閩南公司之工程款已付清，履約保證金
    406,613 元於97年4 月7 日轉保固保證金，保固期於98年6
    月8 日屆滿，故無款項可供扣押云云。
 2、原告傑康清潔有限公司對閩南公司假扣押事件，經鈞院96年
    執全字第1539號發執行命令，就閩南公司對於被告之履約保
    證金債權在346,000 萬元及執行費2,768 元之範圍內，予以
    扣押。惟被告復以工程款已結清，但有履約保證金888,637
    元云云。
 3、然依被告與閩南公司之履約保證金支用明細之記載，閩南公
    司在被告處有保固保證金1,962,376 元。因認被告之異議內
    容不實，影響原告之債權，原告自有訴請確認之必要，爰依
    強制執行法第120 條第2 項規定提起本訴。
二、被告部分：
(一)聲明：原告之訴駁回。
(二)陳述：
 1、原告提起確認他人法律關係存在之訴，僅以其中一方當事人
    為被告，未將閩南公司列為共同被告，非適格之當事人。
 2、原告傑康公司聲請鈞院96年執全字第1539號假扣押，被告業
    依該命令內容於履約保證金債權在346,000 元及執行費用2,
    768 元範圍內執行假扣押，並無對之聲明異議 (被證3 號)
    。被告另於97年6 月20日依鈞院97年執字第14294 號支付轉
    給命令，將扣押金額495,886 元向鈞院支付完畢 (被證7號)
    ，故原告傑康公司並無提起確認判決之利益。
 3、原告龍景揚公司對閩南公司之債權僅70萬元，故原告龍景揚
    公司於超過其債權額70萬元之部分，無確認之利益。
 4、閩南公司對被告之承攬工程之保固期間為2 年，即自96 年6
    月8 日被告驗收完成起至98年6 月8 日始屆滿，保固保證金
    債權於保固期滿前，閩南公司是否有權請求返還該款及該債
    權金額若干，因尚未確定，原告請求確認該保固保證金債權
    存在，自無理由。
 5、依閩南公司與被告之承攬合約第16條規定，被告得自保固保
    證金扣除瑕疵修補費用，而被告已陸續發現閩南公司之工程
    之瑕疵，修補費用已累計達766,100 元 (本院卷第81、82頁
    )， 被告曾發函閩南公司催辦改善及扣款，均未回應，被告
    茲再於訴訟中發函通知閩南公司自保固保證金中扣抵瑕疵修
    補費用744,800 元，另21,300元部分因係起訴後之97年7 月
    11日始發現，被告將另再函閩南公司催辦改善並扣抵保固金
    。
三、原告主張前述事實，業據提出本院執行命令影本二份、執行
    處通知附被告異議狀 (均影本)、 被告函復法院影本一份為
    證，被告對於上開書證之真正，並不爭執，自堪信為真實，
    惟以前開情詞為抗辯，是以本件兩造爭執之要點即為：
    (一)原告起訴未列閩南公司為共同被告，是否當事人適格？
    (二)原告起訴有無起訴之法律上利益？
    (三)如果原告有起訴之法律上利益，則
     1、閩南公司對被告是否有債權存在？其金額？
     2、被告對該債權主張扣抵，有無理由？以下分述之：
(一)、按強制執行法第一百十九條第一項之「法院命令」包括執行
    法院依同法第一百十五條第一項規定對第三人所發之扣押命
    令在內（辦理強制執行事件應行注意事項第六十四項），故
    第三人對執行法院之扣押命令聲明異議，債權人認為不實而
    依同法第一百二十條第二項規定所提起之訴訟，因依同項後
    段之規定，須將訴訟告知債務人，自得僅以第三人為被告，
    而非必須以債務人為共同被告，債權人依此規定所提起之訴
    訟，無論係請求確認債務人對第三人之債權存在之確認之訴
    ，或請求第三人向債權人為給付之給付之訴，均非必須以債
    務人為共同被告。乃原審見未及此，竟認為債權人為給依強
    制執行法第一百二十條第二項所提起之確認之訴，須以第三
    人及債務人為共同被告，當事人始為適格，並以此為由，認
    上訴人僅對被上訴人提起確認之訴，其當事人並非適格，而
    為上訴人敗訴之判決，於法不無違誤。最高法院95年台上字
    第1295號著有判決。本件被告抗辯原告提起確認他人法律關
    係存在之訴，僅以其中一方當事人為被告，未將另一方當事
    人列為共同被告，其起訴即非適格之當事人云云，惟本件既
    係原告依強制執行法第一百二十條第二項規定所提起之訴訟
    ，依同項後段之規定，只須將訴訟告知債務人，自得僅以第
    三人為被告，而非必須以債務人為共同被告，原告起訴並無
    當事人不適格之問題，被告抗辯被告當事人不適格云云，並
    不足取。
(二)、又，民事訴訟法第247 條所謂即受確認判決之法律上利益，
    係指因法律關係之存否不明確，致原告在私法上之地位有受
    侵害之危險，而此項危險得以對於被告之確認判決除去之者
    而言，故確認法律關係成立或不成立之訴，苟具備前開要件
    ，即得謂有即受確認判決之法律上利益，縱其所求確認者為
    他人間之法律關係，亦非不得提起（最高法院42年度台上字
    第1031號判例參照）。本件原告龍景揚實業有限公司主張伊
    對訴外人閩南公司清償貨款強制執行事件，經本院97年執字
    第14294 號發執行命令，就閩南公司對於被告之工程款、保
    固金、保證金等債權在70萬元及自97年1 月19日起至清償日
    止，按年息百分之5 計算之利息及執行費5,600 元之範圍內
    ，予以扣押，禁止閩南公司向被告收取債權或為其他處分，
    被告亦不得向閩南公司清償。惟被告對上開法院之執行命令
    聲明異議，稱其與閩南公司之工程款已付清，故無款項可供
    扣押云云。然查：閩南公司確有承攬被告新建醫療大樓內部
    裝修工程，尚有保固保證金未與閩南公司結清，閩南公司對
    被告尚有上述工程之債權存在，被告既否認閩南公司尚有債
    權存在，依前開說明，原告龍景揚實業有限公司在私法上之
    地位因上開法律關係不明確有受侵害之危險，而此項危險得
    以對於被告之確認判決除去之，是原告龍景揚實業有限公司
    提起本件確認訴訟，有即受確認判決之法律上利益，被告抗
    辯原告龍景揚實業有限公司無受確認判決之利益，自無可採
    。另，原告傑康清潔有限公司主張伊對閩南公司假扣押事件
    ，經本院96年執全字第1539號發執行命令，就閩南公司對於
    被告之履約保證金債權在346,000 萬元及執行費2,768 元之
    範圍內，予以扣押，詎被告對上開法院假扣押命令聲明異議
    云云，經查：被告抗辯已依本院96執全字第1539號命令，執
    行該假扣押在案，被告並無對之聲明異議等語，並提出給法
    院之回函，經本院調取上開卷宗 (節本影本附本院卷110 至
    114 頁)， 查核屬實，被告既已依本院上述執行命令全數扣
    押閩南公司對被告債權348,768 元，並未對該執行命令聲明
    異議，則原告傑康清潔有限公司提起本訴，無受確認判決上
    之利益。原告傑康清潔有限公司此部分之訴，應予駁回。
(三)、被告復抗辯原告龍景揚實業有限公司對閩南公司之債權僅70
    萬元，則原告逾70萬元之部分無確認之利益云云，經查：原
    告龍景揚實業有限公司僅係提起確認閩南公司對被告有債權
    存在，而非確認原告之債權若干，或請求被告向原告給付債
    權若干，則只要閩南公司與被告間之法律關係存否有不明確
    之情形，原告在閩南公司對被告之債權範圍內請求確認，即
    有受確認判決之法律上利益，此與原告對閩南公司之債權額
    高低無關，況且原告龍景揚實業有限公司之債權除本金70萬
    元外，尚有遲延利息及執行費用之問題，該遲延利息將隨本
    訴訟進行而繼續計算致未能確定，則原告龍景揚實業有限公
    司對閩南公司之債權亦難僅以本金之70萬元為準，被告此項
    抗辯，並不足取。
(四)、原告龍景揚實業有限公司有起訴之法律上利益，已如前認定
    ，則本件爭點即在：
 1、閩南公司對被告是否有債權存在？其金額？
 2、被告對該債權主張扣抵，有無理由？
    經查原告主張閩南公司承攬被告新建醫療大樓內部裝修工程
    ，閩南公司對被告履約保證金至少有888,637 元，嗣轉為保
    固保證金，保固保證金共有1,962,376 元等語，而本件經被
    告自認閩南公司就前開工程招標得標金額為24,444,000元，
    嗣追加為31,115,258元，工程已於96年6 月8 日驗收，閩南
    公司在被告處尚有保固保證金1,962,376 元等情 (見本院97
    年10月7 日言詞辯論筆錄)， 則堪認閩南公司對原告確實有
    債權存在，且兩造不爭執保固保證金於工程完工時共有1,96
    2,376 元。至於被告另抗辯閩南公司與被告之承攬合約第16
    條規定，被告應負之保固責任為2 年，保固保證金須待保固
    期滿且無扣款之情事，始得發還，故屬附有期限及條件之債
    權，原告不得請求給付云云，惟按債之發生與債之給付期不
    同，債權定有給付期限者，其債權人固應於約定之期限屆至
    時始得向債務人為請求，但究不能因其期限尚未屆至即謂該
    債權不存在。 (參最高法院87年台上字第777 號判決)是 本
    件縱使在保固期間，仍不能否定閩南公司於96年6 月8 日工
    程完成時，對被告有上開保固保證金1,962,376 元債權之存
    在。被告另抗辯依前述承攬合約第16條規定，被告得逕自保
    固保證金扣除瑕疵修補費用，而被告已陸續發現閩南公司之
    工程有瑕疵，修補費用已累計達766,100 元，保固保證金依
    約扣抵已消滅等情。經查：閩南公司與被告之工程契約第16
    條第3 項規定「凡在保固期內發現瑕疵，應由廠商於機關指
    定之期限內負責免費無條件改正。逾期不為改正者，機關得
    逕為處理，所需費用由廠商負擔，或動用保固保證金逕為處
    理．．」，是以被告就閩南公司之工程瑕疵，固有約定可動
    用保固保證金，亦即被告就保固保證金可以之抵銷對閩南公
    司工程瑕疵之損害賠償，惟被告既未將該保固保證金設定質
    權，對之並無優先受償之權利，因此，若保固保證金之金額
    不足清償原告、被告之債權時，被告之抵銷之表示唯有先於
    本件扣押命令前，始生抵銷之效力，若抵銷未先於本件扣押
    命令時，則縱使被告依前述約定而為之抵銷，並不能優先於
    本院所發之扣押命令，此時閩南公司之債權人，僅能就尚未
    經抵銷之保固保證金之餘額平等依債權比例分配受償，反之
    ，若保固保證金足敷清償閩南公司之所有債權人之債權時，
    即使被告抵銷之表示在本件扣押命令到達被告之後，亦不影
    響被告後為之抵銷。準此以言，被告主張閩南公司應負之瑕
    疵修補費用共766,100 元，業經通知閩南公司自保固保證金
    中扣除等情，並提出缺失通知函影本7 份、回執影本二份、
    扣款通知及回證影本各一紙為證，原告則否認有上開瑕疵之
    情形；經查被告於本件法院執行命令 (97年4 月7 日執秋字
    第14294 號)前 所通知閩南公司函文共有7 次 (影本附本院
    卷第87至97頁)， 其中僅有97年1 月25日八療總字第0970
    000495號函、97年3 月25日八療總字第0970002532號函，有
    回執可證 (影本附本院卷108 、109 頁)， 其餘5 次迄本院
    言詞辯論終結前猶未能提出，而前開0970000495號函 (影本
    附本院卷第90頁)之 內容，僅係通知閩南公司限期於97年2
    月15日前完成保固維修等情，並非就瑕疵修補費用為抵銷之
    表示，而0970002532號函 (影本附本院卷第96頁)之 內容，
    則係限閩南公司於97年3 月28日前繳納廠商辦理改善所需費
    用265,000 元，逾期未繳被告則自閩南公司保固金扣款等情
    ，閩南公司於97年4 月9 日收受該函，閩南公司於本院訴訟
    中經原告告知訴訟，並無到院主張或陳述，應認閩南公司對
    被告之扣款，並無異議，故被告已依前述承攬合約第16條之
    規定得逕自保固保證金中扣除瑕疵修補費用265,000 元。另
    被告又於97年9 月18日再函閩南公司將廠商辦理改善費用74
    4,800 元 (此項金額包括前述之265,000 元在內)， 自保固
    保證金中扣款，並提出閩南公司於97年9 月23日收受之回證
    乙紙為證，閩南公司於本院訴訟中經原告告知訴訟，並無到
    院主張或陳述，應認閩南公司對被告之扣款，並無異議；又
    該扣款之通知係在本院97年4 月7 日之前述執行命令後始為
    之扣款，被告雖對保固保證金並無優先之權利，惟本件被告
    自保固保證金1,962,376 元扣除744,800 元，尚餘1,217,57
    6 元，而該1,217,576 元，顯仍高於原告請求強制執行之金
    額 (包括本金70萬元，及自97年1 月19日起至97年9 月23日
    ，即抵銷之意思表示到達閩南公司之時，依年息百分五計算
    之利息暨執行費5,600 元)， 亦即保固保證金足敷清償原告
    之債權，依前揭說明，被告97年9 月18日所為扣款之通知仍
    應生扣款之效力，從而閩南公司之保固保證金債權於744,80
    0 元範圍內消滅，則原告主張閩南公司對被告之債權，於1,
    217,576 元之範圍內為有理由，超過上開之部分，尚有未洽
    ，應予駁回。
四、本件法律關係事證已臻明確，兩造其餘主張攻擊防禦方法及
    所提之證據，經審酌與本院上開論斷結果無違，自無庸再予
    一一論列，併此說明。
五、據上論結，原告之訴為一部有理由，一部無理由，並依民事
    訴訟法第79條、第85條第1 項判決如主文。
中    華    民    國    97    年    10    月    21    日
                  民事第二庭  法  官  俞慧君
以上正本證明與原本無異。
如對本判決上訴，應於判決送達後20日內向本院提出上訴狀。
中    華    民    國    97    年    10    月    23    日
                              書記官  陳玉敏


司法院資訊處製作；財團法人民間司法改革基金會備份。
